【裁判字號】    97,易,79
【裁判日期】    970407
【裁判案由】    詐欺
【裁判全文】
臺灣臺中地方法院刑事判決                97年度易字第79號
公  訴  人  臺灣臺中地方法院檢察署檢察官
被      告  乙○○
上列被告因詐欺案件，經檢察官提起公訴（九十六年度偵字第二
二三三四號），本院判決如下：
    主    文
乙○○幫助意圖為自己不法之所有，以詐術使人將本人之物交付
，處有期徒刑肆月，如易科罰金，以新臺幣壹仟元折算壹日。
    犯罪事實
一、乙○○已預見將自己之金融機構帳戶存摺、提款卡、印章連
    同密碼提供他人使用，因該帳戶所有人名義與實際使用者不
    同，使用者即可藉此躲避員警追查，作為詐欺取財之犯罪工
    具；且現今一般金融機構帳戶之申請甚為簡易方便，如係基
    於正當用途而有使用帳戶之必要，通常需用人得以自己名義
    申請辦理即可，本無借用他人帳戶掩飾資金流向之必要。惟
    乙○○在不違背其本意之下，竟基於幫助他人涉犯詐欺取財
    罪行之不確定故意，於民國九十六年六月間某日，在某不詳
    處所，將其所申辦之合作金庫商業銀行中清分行帳號000
    0000000000000號帳戶之存摺、提款卡及印章
    ，一併交予某不詳姓名年籍之人（並無證據證明該受領人尚
    未年滿十八歲），乙○○並同時告知提款卡密碼。嗣該不詳
    姓名年籍之人所屬犯罪集團成員，果基於意圖為自己不法所
    有之犯意聯絡，於九十六年七月三日上午八時三十分許，先
    由自稱為「陳進雄」之男子，透過電話與人在臺中市西屯區
    之甲○○○取得聯繫，並表示因甲○○○積欠行動電話費用
    ，如不繳款，將凍結甲○○○在金融機構帳戶內之存款；其
    後再由佯稱為警察局「林組長」之人以電話通知甲○○○，
    聲稱遵奉乙○○檢察官之指示，必須將甲○○○帳戶內之存
    款，轉存乙○○前揭合作金庫商業銀行帳戶內保管，迨調查
    清楚後再將資料送交甲○○○。致甲○○○不知有偽而陷於
    錯誤，乃於同日下午前往合作金庫商業銀行朝馬分行，以臨
    櫃辦理無摺存款之方式，將新臺幣三十五萬元之款項存入乙
    ○○所提供之前揭合作金庫商業銀行帳戶內，該犯罪集團成
    員在同日旋即提領一空，以此方式詐騙財物得手。嗣甲○○
    ○遲遲未見前揭犯罪集團成員依約交付調查資料，始察覺有
    異，於同日晚間七時三十七分許報警處理，經警依據前揭指
    示匯款之帳戶循線查獲乙○○，而查悉上情。
二、案經臺中市警察局第五分局報告臺灣臺中地方法院檢察署檢
    察官偵查起訴。
    理    由
一、訊據被告乙○○對於上開帳戶原係由其申辦使用等情固坦承
    不諱，惟矢口否認有何幫助詐欺取財犯行，辯稱：伊當時因
    工作關係來往南、北兩地，所以將存摺、印章、提款卡都放
    置在汽車後行李箱內，而於九十六年六月間，伊將車輛停放
    在臺中市○○路一帶時，遭人將汽車玻璃敲破而竊取上開存
    摺、提款卡、印章等物品，當時連同伊工作上所保管之化妝
    品、服飾都一併失竊，由於當地巷口並未裝設監視器，伊認
    為報警處理也沒用，所以未向警察機關報案，但伊後來有將
    該部汽車送修，依據修車單據足以證明伊所述遭人破壞車輛
    行竊情節屬實云云。然查：
（一）上開犯罪事實，業據證人即被害人甲○○○於警詢時指證
      遭人詐騙並轉存現款之經過綦詳，並有被告於合作金庫商
      業銀行帳戶之資金往來明細表、開戶印鑑卡、受理刑事案
      件報案三聯單各一份附卷可稽。而被告所稱前揭存摺、提
      款卡及印章遭竊情節，並無任何報案失竊或主動向銀行掛
      失止付之資料可憑，則被告放置於車內之物品究竟有無遭
      竊？遭竊物品中是否包含其所申辦之上開存摺、提款卡及
      印章？均乏積極證據可資相佐，已難遽信被告空言所辯屬
      實。尤其被告自稱當時不僅失竊前揭帳戶資料，連同其因
      業務上所持有之化妝品及服飾等貨品均一併遭竊，是以被
      告應當更有積極報警協尋上開失竊物品之必要，否則極有
      可能遭其雇主誤認為侵吞貨品監守自盜，反而徒增困擾而
      影響個人名譽至鉅。況被告於本院審理時既已表示其所申
      辦之上開帳戶原係作為薪資轉帳用途，但因平日均使用現
      金，所以很少使用該帳戶等語，則被告既無隨時取用上開
      存摺、提款卡及印章提領款項之必要，大可將該等重要文
      件資料放回家中隱密處妥善收存，而無再將上開物品放置
      於汽車後行李箱內之理。是以被告上開所辯：伊係將前揭
      帳戶之存摺、提款卡及印章放在汽車後行李箱內遭竊云云
      ，已嫌無據，要難採信。
（二）再者，被告雖於偵查中提出修理汽車玻璃之統一發票，冀
      圖證明其所使用之車輛確實遭人破壞車窗侵入行竊，然該
      張統一發票所記載之消費時間為九十六年十一月七日，距
      離被告自稱車窗遭人破壞之時間已有將近五個月之久，衡
      情被告當不致放任該車車窗玻璃長期破損，而仍繼續使用
      長達數月未加修理。則被告縱使確有修理車窗之事實，惟
      因與其所自稱之失竊時間相隔甚久，二者之關聯性已甚薄
      弱，尚無從據此而為有利被告之認定。另被告既於本院審
      理時，仍得以輕易回想該提款卡密碼係設定為其生日或車
      牌號碼，顯見其對於該密碼內容印象甚深，記憶清楚，根
      本毋庸在存摺上書寫密碼而徒增遭人冒領之危險。是以被
      告於警詢及偵審中辯稱：密碼係記載於存摺上云云，當屬
      畏罪卸責之詞，不足採信。
（三）另衡諸時下詐欺或恐嚇取財犯罪集團成員收購取得人頭帳
      戶之常見手法，渠等利用部分民眾需款孔急或貪圖小利之
      心理因素，藉由登報或隨機搭訕招攬方式獲取存摺、提款
      卡、印章及密碼之情形甚為常見，執行上亦無重大困難，
      而原帳戶所有人既係出於自願提供帳戶供渠等犯罪使用，
      事後自行凍結帳戶、變更密碼或申請將原提款卡作廢並補
      發新卡之可能性較低；相對而言，如該存摺、提款卡及密
      碼係以盜贓方式取得，則該犯罪集團成員自須承擔原帳戶
      所有人隨時報警或求助金融機構應變處理之危險，進而使
      其費心詐騙或恐嚇之款項入帳後，面臨無法領出之窘境。
      是以詐欺或恐嚇取財犯罪集團成員果真確有使用人頭帳戶
      之必要，大可透過其他管道平和取得並安心使用，根本毋
      庸竊取被告所使用帳戶之存摺、提款卡，徒增日後作為詐
      欺或恐嚇得款匯入帳戶時無從提領甚或遭警查獲之風險。
      則被告所辯：前揭帳戶存摺、提款卡及印章係遭人竊取，
      伊不知悉為何成為他人之犯罪工具云云，顯已悖於事理，
      尚非可採，應認上開帳戶係由被告出於己意提供予該犯罪
      集團之人使用。
（四）按刑法第十三條所稱之故意本有直接故意（確定故意）與
      間接故意（不確定故意）之別，條文中「行為人對於構成
      犯罪之事實，明知並有意使其發生者」為直接故意，至於
      「行為人對於構成犯罪之事實，預見其發生而其發生並不
      違背其本意者」則屬間接故意；又間接故意與有認識的過
      失（又稱疏虞過失）之區別，在於二者對構成犯罪之事實
      雖均預見其能發生，但前者對其發生並不違背其本意，後
      者則確信其不發生。而金融機構帳戶之申請甚為簡易方便
      ，如係基於正當用途而有使用帳戶之必要，通常需用人得
      以自己名義申請辦理即可，本無假手他人之必要。倘該不
      詳姓名年籍之人非將被告提供之金融機構帳戶作為犯罪所
      得存提進出及其他不法用途，豈須向被告收取存摺、提款
      卡、印章供己使用？又被告率將自己所有金融機構帳戶交
      予他人使用，衡之常情，如此乖離常態之交易行為，就一
      般具有相當社會經驗之人而言，當可輕易預見該不詳姓名
      年籍之人收取存摺、提款卡、印章係供作非法使用。再者
      ，蒐集他人金融機構帳戶作為被害人匯入款項之交易媒介
      ，用以隱匿真正犯罪者身分及資金流向之犯罪模式，常係
      用於詐欺取財之犯罪，此乃一般使用人頭帳戶常見之非法
      利用類型，復經大眾傳播媒體再三披露，被告亦無從諉為
      不知。則該不詳姓名年籍之人於取得被告提供之金融機構
      帳戶後，嗣經用於詐欺取財之不法用途，此種犯罪手法仍
      未逸脫於被告幫助他人犯罪意思之外，即屬被告所預見。
      而被告提供金融機構帳戶在先，縱已得悉該不詳姓名年籍
      之人可能作為上開犯罪用途，卻又容任該項犯罪行為之繼
      續實現，毫無積極取回前揭物品或其他主觀上認為不致發
      生該項犯罪結果之確信，足徵前揭犯罪行為自仍不違其本
      意，被告應具有幫助他人恐嚇取財之間接故意。
    綜上所陳，被告前揭所辯容有未洽，不足採信。本案事證已
    臻明確，被告犯行至堪認定。
二、查被告乙○○提供存摺帳戶予他人詐欺犯罪使用，雖並未參
    與上開犯罪之構成要件行為，然其顯係以幫助他人犯罪之意
    思，實行上開犯罪構成要件以外之行為，核其所為，係犯刑
    法第三十條第一項前段、刑法第三百三十九條第一項之幫助
    詐欺取財罪。又被告僅係幫助他人實行詐欺取財罪，為幫助
    犯，應依刑法第三十條第二項之規定，按詐欺取財罪正犯之
    刑予以減輕。爰審酌被告率然提供帳戶予他人犯罪使用，造
    成遭受詐騙之人追查贓款及實際犯罪行為人發生阻礙，對於
    社會治安仍具有相當之危害性；且被告一再辯稱帳戶資料遭
    竊遺失而矢口否認犯罪，犯後態度已有可議；再參以被告犯
    罪手段、被害人甲○○○所受財產損失之多寡、被告之智識
    程度等一切情狀，量處如主文所示之刑，併諭知易科罰金之
    折算標準，以示懲儆。
據上論斷，應依刑事訴訟法第二百九十九條第一項前段，刑法第
三十條第一項前段、第二項、第三百三十九條第一項、第四十一
條第一項前段，刑法施行法第一條之一第一項、第二項前段，判
決如主文。
本案經檢察官丙○○到庭執行職務。
中    華    民    國    97    年    4     月    7     日
                  刑事第七庭  審判長法  官  陳如玲
                                    法  官  張清洲
                                    法  官  高文崇
上正本證明與原本無異。
如不服本判決，應於送達後十日內向本院提出上訴狀（須附繕
本），上訴於台灣高等法院台中分院。
                                    書記官  林淑慧
中    華    民    國    97    年    4     月    7     日
附錄本案論罪科刑法條：
刑法第三十條第一項前段：
幫助他人實行犯罪行為者，為幫助犯。
刑法第三百三十九條第一項：
意圖為自己或第三人不法之所有，以詐術使人將本人或第三人之
物交付者，處五年以下有期徒刑、拘役或科或併科一千元以下罰
金。


司法院資訊處製作；財團法人民間司法改革基金會備份。
